【裁判字號】    99,消債抗,6
【裁判日期】    990621
【裁判案由】    更生事件
【裁判全文】
臺灣板橋地方法院民事裁定             99年度消債抗字第6號
抗  告  人  甲○○
上列抗告人因消費者債務清理條例聲請更生事件，抗告人對於中
華民國98年12月25日本院98年度消債更字第620 號裁定提起抗告
，本院裁定如下：
    主  文
抗告駁回。
抗告程序費用新臺幣壹仟元由抗告人負擔。
    理  由
一、抗告意旨略以：抗告人分別於民國98年2 月9 日、同年月17
    日經由兆豐國際商業銀行之價金履約保證專戶代償新臺幣（
    下同）300 萬元、結清3,851,359 元之房屋貸款；另支付稅
    費63,295元、履約保證銀行郵電費用1,000 元，總計清償債
    務金額為6,915,654 元，並非國泰世華銀行向鈞院陳報之清
    償金額6,049,765元。又關於周婷儀之鍾愛終身壽險辦理繳
    清一事，實乃抗告人無力繳納保費，於保險公司代墊幾期後
    ，為辦理結清而不得已補繳欠費。抗告人確實無力負擔銀行
    所提出每月2 萬餘元之協商條件，爰提起抗告，求為廢棄原
    裁定，並准予更生等語。
二、按債務人不能清償債務或有不能清償之虞者，得依本條例所
    定更生或清算程序，清理其債務，消費者債務清理條例 (下
    稱消債條例）第3 條定有明文。又按聲請更生或清算不合程
    式或不備其他要件者，法院應以裁定駁回之，但其情形可以
    補正者，法院應定期間先命補正；法院認為必要時，得定期
    命債務人據實報告更生聲請前二年內財產變動之狀況，並對
    於前條所定事項補充陳述、提出關係文件或為其他必要之調
    查；債務人經法院通知，無正當理由而不到場，或到場而不
    為真實之陳述，或拒絕提出關係文件或為財產變動狀況之報
    告時，其更生之聲請應駁回之，復為同條例第8 條、第44條
    、第46條第3 款所明定。蓋更生程序係以債務人有更生之意
    願為前提，倘債務人就法院裁定命其補正之項目並未依限補
    正或漏未補正，均影響消費者債務清理程序之簡速推進，自
    應以裁定駁回。又債務人基於謀求自身經濟生活更生之目的
    ，當以積極誠實之態度，配合法院進行各項程式。法院雖依
    消債條例第9 條之規定，有依職權調查必要之事實及證據之
    責，然基於債務人對自身財務、信用、工作之狀況，本應知
    之最詳之理，且參酌消債條例第44條、第82條及第46條第3
    款之立法意旨，苟債務人怠於配合法院調查，或有不實陳述
    之情形，法院亦得駁回債務人之聲請。顯見消債條例乃藉由
    課予債務人恪遵協力義務之方式，以示其確有債務清理之誠
    意。是債務人向法院聲請裁定更生，自負有為積極誠實陳報
    之義務；否則，即足認其無清理債務之誠意，而得依上開規
    定意旨，不予准許。
三、經查：
(一)、抗告人債務總額未逾1,200 萬元，前經前置協商不成立乙節
    ，有98年8 月26日前置協商不成立通知書（見原審卷第18頁
    ）、財團法人金融聯合徵信中心債權人清冊（見原審卷第25
    至30頁）等件在卷可稽，是抗告人經前置協商不成立而依消
    債條例第151 條第1 項向本院聲請更生，固無不合。惟按抗
    告人聲請准許更生，仍應符合前揭條例第3 條之規定，以債
    務人不能清償債務或有不能清償之虞為要件，方為適法，合
    先敘明。
(二)、抗告人雖主張原裁定認定其出售房屋所得餘額有誤，並提出
    價金履約專戶明細暨點交證明書、不動產買賣契約書及代書
    名片各1 件為證。惟查，原審受理抗告人更生之聲請，經核
    其內容仍未齊備，乃於98年9 月23日裁定命抗告人於10日內
    補正，其中關於命抗告人陳報其聲請前二年之財產變動狀況
    ，並提出買賣契約書等相關資料部分，抗告人雖於98年10月
    8日提出民事陳報狀陳稱略以：其於98年1月間出售系爭房屋
    ，買賣價金為820萬元，扣除積欠貸款銀行700萬元、房屋仲
    介費用、代書費，實際領取金額約88萬元，復將該款項用以
    償還友人借款60萬元及信用卡債務28萬元等語（見原審卷第
    49頁），惟並未提出相關證據資料以實其說。嗣原審於98年
    10月21日再以板院輔民惠98年度消債更字第620號函，通知
    抗告人於10日內提出系爭買賣契約書，並陳報該抵押貸款之
    金融機構、出售系爭不動產之總價金之用途（如係用以清償
    債務，應具體陳明何時，向何債權人清償？清償數額為何？
    並陳報債權人之地址。如係用於其他花費，亦應具體陳明）
    等事項。惟抗告人於98年10月8日具狀就上開補正事項陳述
    略以：其出售系爭不動產之買賣總價金為828萬元，扣除積
    欠房屋貸款銀行即國泰世華銀行款項後，經轉帳存入帳戶金
    額為1,229,031元，而該款項用以清償房屋仲介費33 萬元、
    代書代墊房屋貸款1期費用45,000元、公公之喪葬費10萬元
    、積欠母親陳姿妤之借款225,000元（即繳納5期房屋貸款費
    用）、積欠妹妹沈鑫彤之借款19萬元（即繳納之前積欠信用
    卡費用）、住院手術費用10萬元、搬家及租屋押租金費用6
    萬元，以及每月約7萬元之信用卡費等語（見原審卷第129頁
    ），並提出不動產買賣契約書、轉帳存摺明細各1件為憑。
    足見抗告人就出售系爭不動產所得金額之用途，前後所述情
    形迥然相異，已有違真實陳述之義務，且抗告人既未能於原
    審命其補正時，即時提出相關證明文件，亦見其對法院調查
    事項未善盡配合之責，有違消債條例乃係藉由債務人恪遵協
    力義務，以示債務人確有債務清理誠意之立法意旨。是原審
    以抗告人未具體說明係何家房屋仲介業、代書姓名與地址、
    何家銀行之信用卡，及未提出證據證明其售屋結餘款之流向
    等情，進而認定抗告人顯然有未據實說明財產變動狀況之情
    事，而有消債條例第46條第3款之情形，核其認事用法並無
    違誤之處。至國泰世華銀行向本院陳報抗告人清償貸款金額
    之數額一事，縱使與抗告人所述有所歧異，亦應可歸責於抗
    告人未能善盡舉證之責所致。況抗告人於本院審理時猶未能
    具體說明其出售系爭不動產後之結餘款項之用途、流向，是
    抗告人僅以前詞置辯，自不可採，亦難認其具有高度還款之
    誠意。
(三)、再查，抗告人雖又主張其自95年起從事市場販賣衣服工作，
    自95年起至96年間每月收入為28,000元，然自97年起迄今因
    環境景氣及身體狀況不佳，故每月收入約為18,000元等語（
    見原審卷第49頁）。惟查，抗告人前於94年間向國泰世華銀
    行申請房屋貸款，分別於94年2月1日、94年2月4日、94年12
    月20日核貸金額543萬元、57萬元、95萬元，共計695萬元，
    則抗告人自94年12月20日起至98年1月出售系爭房屋之日止
    ，其每月須償還房屋貸款金額約計46,963元，此有該行提出
    之放款帳務主檔資料3 紙附卷可參（見原審卷第172頁、第17
    4頁、第176頁），核與抗告人自陳每月需繳納房屋貸款45,0
    00元（見原審卷第129頁）尚屬相當，參酌抗告人猶繳納房
    屋貸款長達3 年之久，卻能長期負擔高於其陳報收入之貸款
    金額，則抗告人是否有隱匿其實際收入之情形，即屬可疑。
(四)、又查，原審分別向國泰人壽保險股份有限公司（下稱國泰人
    壽）、紐西蘭商康健人壽股份有限公司台灣分公司（康健人
    壽）、國寶人壽股份有限公司（下稱國寶人壽）及新光人壽
    保險股份有限公司（下稱新光人壽）函詢關於抗告人於上開
    公司投保保險契約狀態之結果（見原審卷第107 頁至第114
    頁、第184 頁至第193 頁），其中抗告人曾於89年11月3 日
    、90年12月17日、92年9 月9 日、95年7 月28日、96年1 月
    26日向國泰人壽分別投保「鍾愛終身壽險」（保險單號碼：
    0000 000000 、0000000000）、「安康住院醫療終身保險」
    （保險單號碼：0000000000）、「國泰鍾情終身壽險」（保
    險單號碼：0000000000）、「康順101 終身壽險」（保險單
    號碼：0000000000）、「國泰新鍾情終身壽險」（保險單號
    碼：0000000000）；於90年9 月17日、92年5 月12日向康健
    人壽分別投保「意外傷害保險」（保險金額為200 萬元，附
    加住院補償保險）、「意外傷害保險」（保險金額為300 萬
    元，附加住院醫療保險）；於88年1 月25日向國寶人壽投保
    「美崙終身保險」（保險單號碼：0000000000）；於87年4
    月28日、92年8 月29日向新光人壽分別投保「防癌健康終身
    保險」（保險單號碼：AMOE140950）、「新長安終身壽險」
    （保險單號碼：ACKA325520），可知迄至抗告人前於98年7
    月間向最大債權銀行即台新銀行申請前置協商時，上開保險
    契約計11件，除保險單號碼：0000000000業於98年5 月間辦
    理繳清，以及保險單號碼：0000000000、0000000000分別自
    98年5 月、同年7 月起因抗告人未正常繳納而由契約墊款中
    之外，尚有8 件保險契約均仍正常履約中，此有上開各公司
    所提出之保險契約狀況一覽表、陳報狀、函文、投保簡表各
    1 件附卷足憑（見原審卷第108 頁、第109 頁、第111 頁、
    第185 頁），則抗告人自96年起迄今每年繳納上開8 件保險
    費合計至少為60,174元，平均月繳保險費則為5,015 元【計
    算式為：國泰人壽27,332元（11079+9620+6633） ＋康健人
    壽14,556元（5916+8640） ＋國寶人壽10,189元＋新光人壽
    8,097 元（891+7206）＝60,174元；60,174元12＝5,015
    元】，益徵抗告人尚有餘力支出非屬生活必要之費用，且並
    未以積極態度謀求解決清償債務，以示其有債務清理之誠意
    。此外，抗告人現年近35歲，正值年輕力壯，其屆法定退休
    年齡尚得工作30年，倘其願意積極工作，當可逐月清償其所
    積欠之債務。是抗告人主張其有不能清償債務或不能清償債
    務之虞之情事，尚難採信。
四、綜上所述，本件抗告人聲請更生，就上開原審命補正之財產
    變動相關事項，顯未據實而完整陳報，堪認違反真實陳述義
    務，有消債條例第46條第3 款所定之情事，且不符合消債條
    例第3 條之規定，於法自難准許。從而，原審駁回抗告人更
    生之聲請，並無違誤。抗告意旨指摘原裁定不當，求予廢棄
    另為裁定，為無理由，應予駁回。
五、據上論結，本件抗告為無理由，爰依消債條例第11條第2 項
    、第15條、民事訴訟法第495 條之1 第1 項、第449 條第1
    項、第95條、第78條，裁定如主文。
中    華    民    國    99    年    6     月    21    日
                  民事第三庭  審判長法  官  朱耀平
                                    法  官  陳映如
                                    法  官  邱育佩
以上正本係照原本作成。
本裁定不得抗告。
中    華    民    國    99    年    6     月    21    日
                                    書記官  彭麗紅

司法院資訊處製作；財團法人民間司法改革基金會備份。
